---
title: "Análisis ANOVA de Nutrientes"
author: "Grupo 2"
date: "`r format(Sys.time(), '%Y-%m-%d')`"
output:
  word_document: default
  html_document: default
  pdf_document: default
---

```{r setup, include=FALSE}
knitr::opts_chunk$set(echo=TRUE, message=FALSE, warning=FALSE)
library(readxl)
library(dplyr)
library(purrr)
library(lmtest)
library(tidyr)
library(ggplot2)
library(emmeans)
library(multcomp)
```

## 1. Carga y preparación de datos

```{r data-loading}
# Leer datos sin nombres automáticos
cuadro3 <- read_excel("C:/Users/manol/Escritorio/parcelas.xlsx",
                      col_names = FALSE)

# Selección y renombrado de columnas
datos <- cuadro3[5:nrow(cuadro3), c(2,3,4,5,9,13,17,21,25)] %>%
  setNames(c("repeticion","niveles","Variedades","Mg","Na","Fe","Cu","Mn","Zn")) %>%
  mutate(
    across(c(Mg, Na, Fe, Cu, Mn, Zn), as.numeric),
    repeticion = factor(repeticion),
    niveles    = factor(niveles),
    Variedad   = factor(Variedades,
                        levels = c(1,2,3),
                        labels = c("Sajama","Blanca de Juli","Tahuaco")),
    parcela    = interaction(repeticion, niveles)
  )
```


## 2. Gráficos

```{r plot-means}
# Recodificar niveles como tratamiento con etiquetas
datos <- datos %>%
  mutate(
    Tratamiento = factor(
      niveles,
      levels = c("1", "2", "3", "4"),
      labels = c(
        "D1: 0-0-0",
        "D2: 60-40-30",
        "D3: 90-60-45",
        "D4: 120-80-60"
      )
    )
  )

# Crear tabla de resumen
summary_tbl <- datos %>%
  pivot_longer(cols = Mg:Zn, names_to = "Nutriente", values_to = "Absorcion") %>%
  group_by(Tratamiento, Variedad, Nutriente) %>%
  summarise(
    Media = mean(Absorcion, na.rm = TRUE),
    SE    = sd(Absorcion, na.rm = TRUE) / sqrt(n()),
    .groups = "drop"
  )

# Gráfico con etiquetas verticales
ggplot(summary_tbl, aes(x = Tratamiento, y = Media, color = Variedad, group = Variedad)) +
  geom_line() +
  geom_point(size = 2) +
  geom_errorbar(aes(ymin = Media - SE, ymax = Media + SE), width = 0.2) +
  facet_wrap(~ Nutriente, scales = "free_y") +
  labs(
    x    =  "Niveles",
    y     = "Absorción promedio",
    color = "Variedad"
  ) +
  theme_minimal(base_size = 14) +
  theme(
    axis.text.x = element_text(size = 10, angle = 90, vjust = 0.5, hjust = 1)
  )



```



# 3. Modelos

```{r models}
mod_Mg <- aov(Mg ~ repeticion + Error(parcela) + Variedades + niveles*Variedades, datos)

```

```{r models2}
mod_Na <- aov(Na ~ repeticion + Error(parcela) + Variedades + niveles*Variedades, datos)

```

```{r models3}
mod_Fe <- aov(Fe ~ repeticion + Error(parcela) + Variedades + niveles*Variedades, datos)

```

```{r models4}
mod_Cu <- aov(Cu ~ repeticion + Error(parcela) + Variedades + niveles*Variedades, datos)
```

```{r models5}
mod_Mn <- aov(Mn ~ repeticion + Error(parcela) + Variedades + niveles*Variedades, datos)
```


```{r models6}
mod_Zn <- aov(Zn ~ repeticion + Error(parcela) + Variedades + niveles*Variedades, datos)
```

# 4. Supuestos

## 4.1 Normalidad de errores

```{r mode}
mod_Mg$Within$residuals %>% shapiro.test()

```

```{r mode2}

mod_Na$Within$residuals %>% shapiro.test()
```


```{r mode3}

mod_Fe$Within$residuals %>% shapiro.test()

```

```{r mode4}

mod_Cu$Within$residuals %>% shapiro.test()

```

```{r mode5}

mod_Mn$Within$residuals %>% shapiro.test()

```

```{r mode6}
mod_Zn$Within$residuals %>% shapiro.test()

```

**Interpretación**:  
- Para Mg, W = 0.9084, p = 0.0102 < 0.05 → residuos no siguen normalidad estricta.  
- Para Na y Zn, se cumple normalidad (p > 0.05).  
- Fe, Cu y Mn cumplen también (cada p > 0.05).

## 4.2 Homogeneidad de varianzas

```{r bptest}
bptest(residuals(mod_Mg$Within) ~ fitted(mod_Mg$Within), data = datos)
bptest(residuals(mod_Na$Within) ~ fitted(mod_Na$Within), data = datos)
bptest(residuals(mod_Fe$Within) ~ fitted(mod_Fe$Within), data = datos)
bptest(residuals(mod_Cu$Within) ~ fitted(mod_Cu$Within), data = datos)
bptest(residuals(mod_Mn$Within) ~ fitted(mod_Mn$Within), data = datos)
bptest(residuals(mod_Zn$Within) ~ fitted(mod_Zn$Within), data = datos)
```

**Interpretación**:  
- Todos los tests BP tienen p > 0.05, indicando varianzas homogéneas en los estratos subparcelas.


# 5. Cuadros Anova para cada nutriente
```{r model2}
summary(mod_Na)
```
- **Sodio (Na)**  
  - Bloque (F = 19.55, p = 0.000279) y niveles (F = 266.64, p < 0.001) altamente significativos.  
  - Variedades (F = 148.80, p < 0.001) e interacción (F = 29.50, p < 0.001).  
  La jerarquía de absorción es Tahuaco > Blanca de Juli > Sajama, y la respuesta a la fertilización varía según la variedad.

```{r model4}
summary(mod_Cu)
```
- **Cobre (Cu)**  
  - Bloque (F = 21.55, p = 0.000191) y niveles (F = 141.22, p < 0.001) significativos.  
  - Variedades (F = 92.96, p < 0.001) e interacción (F = 4.15, p = 0.0053).  

```{r model5}
summary(mod_Mn)
```
- **Manganeso (Mn)**  
  - Bloque (F = 20.61, p = 0.000227) y niveles (F = 175.62, p < 0.001) significativos.  
  - Variedades (F = 225.60, p < 0.001) e interacción (F = 11.10, p < 0.001).
```{r model6}
summary(mod_Zn)
```
- **Zinc (Zn)**  
  - Bloque (F = 13.31, p = 0.00117) y niveles (F = 36.20, p < 0.001) significativos.  
  - Variedades (F = 84.21, p < 0.001) e interacción (F = 6.75, p < 0.001).



# 5. Comparaciones múltiples con Tukey

## 5.1 Según variedades

```{r tukey-var1}
emm_Na_var <- emmeans(mod_Na, ~ Variedades)
cld(emm_Na_var, Letters = letters, adjust = "tukey")
```
A un nivel de significancia de 0.05, las comparaciones múltiples con ajuste Tukey mostraron que Sajama (media ≈1807) absorbe significativamente menos sodio que Blanca de Juli (≈3387) y Tahuaco (≈3640), con p-valores <0.05 para ambos contrastes frente a Sajama. En cambio, Blanca de Juli y Tahuaco no difieren entre sí (p > 0.05). En conclusión, Sajama retiene menos Na, mientras que Blanca de Juli y Tahuaco tienen una absorción estadísticamente equivalente y superior a Sajama.


```{r tukey-var3}

emm_Cu_var <- emmeans(mod_Cu, ~ Variedades)
cld(emm_Cu_var, Letters = letters, adjust = "tukey")
```
A un nivel de significancia de 0.05, las comparaciones múltiples con ajuste Tukey mostraron que:

Sajama (media ≈ 33.6) absorbe significativamente menos Cu que Blanca de Juli (≈ 42.9) y Tahuaco (≈ 46.1), con p-valores < 0.05 para ambos contrastes frente a Sajama.

Blanca de Juli absorbe a su vez menos Cu que Tahuaco (p < 0.05).

En conclusión, la variedad Tahuaco es la que más cobre absorbe, seguida de Blanca de Juli, mientras que Sajama es la que menos absorción presenta.
```{r tukey-var4}

emm_Mn_var <- emmeans(mod_Mn, ~ Variedades)
cld(emm_Mn_var, Letters = letters, adjust = "tukey")
```
A un nivel de significancia de 0.05, las comparaciones múltiples con ajuste Tukey mostraron que:

Sajama (media ≈ 269) absorbe significativamente menos manganeso que Blanca de Juli (≈ 411) y Tahuaco (≈ 435), con p-valores < 0.05 en ambos casos.

Blanca de Juli absorbe a su vez menos que Tahuaco (p < 0.05).

En conclusión, la variedad Tahuaco es la que más manganeso absorbe, seguida de Blanca de Juli, mientras que Sajama presenta la absorción más baja.
```{r tukey-var5}

emm_Zn_var <- emmeans(mod_Zn, ~ Variedades)
cld(emm_Zn_var, Letters = letters, adjust = "tukey")

```

A un nivel de significancia de 0.05, las comparaciones múltiples con ajuste Tukey mostraron que:

Sajama (media ≈ 106) absorbe significativamente menos Zn que Blanca de Juli (≈ 149) y Tahuaco (≈ 143), con p-valores < 0.05 para ambos contrastes frente a Sajama.

Blanca de Juli y Tahuaco no difieren entre sí (ambas comparten el grupo “b”, p > 0.05).

En conclusión, Blanca de Juli y Tahuaco son las variedades con mayor absorción de Zn y estadísticamente equivalentes, mientras que Sajama presenta la absorción más baja.


**Interpretación**:  
- Na y Fe: cada salto de nivel es significativo (4 > 3 > 2 > 1).  
- Cu y Mn: suben hasta nivel 3 y se estancan (3 ≈ 4).  
- Zn: gran salto 1→2 y luego meseta (2 ≈ 3 ≈ 4).

## 5.2 Según interacción

```{r tukey-int1}
emm_Na_int <- emmeans(mod_Na, ~ niveles*Variedades)

emm_Cu_int <- emmeans(mod_Cu, ~ niveles*Variedades)

emm_Mn_int <- emmeans(mod_Mn, ~ niveles*Variedades)

emm_Zn_int <- emmeans(mod_Zn, ~ niveles*Variedades)



cld(emm_Na_int, Letters = letters, adjust = "tukey")

```
A un nivel de significancia de 0.05, las mejores combinaciones fueron D3 (90–60–45) en Tahuaco y D4 (120–80–60) en Blanca de Juli, que resultaron estadísticamente equivalentes y con medias de Na significativamente mayores que el resto.

```{r tukey-int3}
cld(emm_Cu_int, Letters = letters, adjust = "tukey")
```
A un nivel de significancia de 0.05, las comparaciones Tukey de la interacción niveles×Variedades para cobre mostraron que las cuatro combinaciones con mayor absorción —D3 (90–60–45 kg/ha) en Blanca de Juli (≈51.2 mg), D4 (120–80–60) en Blanca de Juli (≈51.4 mg), D3 en Tahuaco (≈55.0 mg) y D4 en Tahuaco (≈57.7 mg)— no difieren significativamente entre sí (todas comparten la letra “g”). En consecuencia, cualquiera de estas cuatro opciones es estadísticamente óptima para maximizar la absorción de Cu.
```{r tukey-int4}
cld(emm_Mn_int, Letters = letters, adjust = "tukey", alpha =0.05)
```
A un nivel de significancia de 0.05, las comparaciones Tukey de la interacción niveles×Variedades para manganeso mostraron que las cuatro combinaciones con absorción más alta —D4 (120–80–60) en Blanca de Juli (≈511 mg), D3 (90–60–45) en Blanca de Juli (≈520 mg), D4 en Tahuaco (≈532 mg) y D3 en Tahuaco (≈563 mg)— comparten la letra “f” y, por tanto, no difieren significativamente entre sí. En consecuencia, cualquiera de estas cuatro opciones es estadísticamente óptima para maximizar la absorción de Mn.
```{r tukey-int5}
cld(emm_Zn_int, Letters = letters, adjust = "tukey")

```
A un nivel de significancia de 0.05, las comparaciones Tukey de la interacción niveles×Variedades para Zn mostraron que las cinco combinaciones con absorción más alta —D2 (60–40–30) en Blanca de Juli (≈173.2 mg), D3 (90–60–45) en Blanca de Juli (≈173.0 mg), D4 (120–80–60) en Blanca de Juli (≈156.0 mg), D3 en Tahuaco (≈156.8 mg) y D4 en Tahuaco (≈173.0 mg)— comparten la letra “f” (o la incluyen, como “ef”/“def”) y, por tanto, no difieren significativamente entre sí. En consecuencia, cualquiera de estas cinco combinaciones es estadísticamente óptima para maximizar la absorción de Zn.